臺灣高雄地方法院刑事判決　　　　　　　 96年度訴字第393號
　　公　訴　人　臺灣高雄地方法院檢察署檢察官
　　被　　　告　甲○○
　　選任辯護人　張賜龍律師
上列被告因偽造文書案件，經檢察官提起公訴（95年度偵字第27
981 號），本院判決如下：
 主    文
甲○○無罪。
    理    由
一、起訴意旨略以：被告甲○○係高雄長庚紀念醫院腦神經外科
    醫師，其醫師代號為6998號，係從事醫療業務之人，明知病
    患丁○○於該院病歷號碼為00000000號，於民國93年4 月5
    日之腦神經外科門診紀錄單原本上，並無記載「MALINGNER
    IS SUSPECTED」，竟於93年7 月20日，基於行使業務上登載
    不實文書及變造文書之概括犯意，於其業務作成之「人壽保
    險股份有限公司查詢病患（按丁○○）就醫診療結果摘錄報
    告」（下稱摘錄報告）業務文書診斷結果欄位上，登載「1.
    擬似偽裝症. …」字樣，交付美商美國安泰人壽保險股份有
    限公司台灣分公司（下稱安泰保險公司），復由安泰保險公
    司於94年12月5 日，在本院94年度保險字第44號民事答辯狀
    中據以行使；嗣丁○○之父丙○○於同年12月8 日至該醫院
    調閱上開門診紀錄單影本，發現並無記載「MALINGNER IS
    SUSPECTED 」之文字；詎甲○○復基於變造私文書之犯意，
    於95年1 月5 日製作與實際門診紀錄單不同之影本（其上增
    載「MALINGNER IS SUSPECTED」）後交付本院，致足生損害
    於丁○○及文書之真正。因認被告甲○○涉犯刑法第216 條
    、215 條、第210 條之行使變造私文書、行使業務登載不實
    文書罪嫌云云。
二、按犯罪事實應依證據認定之，無證據不得認定犯罪事實。不
    能證明被告犯罪者，應諭知無罪之判決，刑事訴訟法第154
    條第2 項、第301 條第1 項分別定有明文。又同法第161 條
    第1 項並規定：檢察官就被告犯罪事實，應負舉證責任，並
    指出證明之方法。因此，檢察官對於起訴之犯罪事實，應負
    提出證據及說服法院之實質舉證責任。倘其所提出之證據，
    不足為被告有罪之積極證明，或其指出證明之方法，無從說
    服法院以形成被告有罪之心證，基於無罪推定之原則，自應
    為被告無罪判決之諭知（最高法院92年度台上字第128 號判
    例意旨參考）。
三、公訴人認被告涉有上開罪嫌，無非係以證人陳美佳、黃秋連
    之證述、94年12月8 日與95年1 月5 日2 次所調閱之門診紀
    錄單所載內容不一致為其論據。訊據被告堅詞否認有何上開
    犯行，辯稱：患者丁○○於93年4 月5 日來看我的門診，我
    看到丁○○時他很強壯，未有任何異狀，當天他有帶阮綜合
    醫院之MRI 資料，該資料上並無異常狀況，93年4 月5 日門
    診之病歷我就有記載「MALING NER IS SUSPECTED 」，93年
    7 月20日在摘錄報告上之診斷欄位係據實記載，丁○○之父
    丙○○於94年12月8 日到醫院調閱93年4 月5 日之門診紀錄
    單時，因丙○○當時態度不佳，我才把「MALINGNER IS SU
    SPECTED 」該行字體以小紙片遮住後交由行政人員拷貝等語
    ，辯護意旨略以：被告在93年4 月5 日之門診紀錄單上確實
    有記載「MA LINGNER IS SUSPECTED 」，但後來丙○○要來
    影印該次門診紀錄時態度不好，被告才把「MALINGNER IS
    SUSPECTED 」之字體遮住，因被告於93年4 月5 日之門診紀
    錄已記載丁○○症狀是四肢肌肉張力正常，無萎縮現象，所
    以在摘錄報告上記載「擬似偽裝症」等語。經查：
（一）被告有於93年4 月5 日對患者丁○○看診後乙節，雖證人
      即患者丁○○之父丙○○於本院審理中結證稱：我有代替
      丁○○到高雄長庚紀念醫院看甲○○之門診2 次，丁○○
      沒有去，我94年12月8 日第3 次去就要求影印病歷，我兒
      子車禍發生麻痺、尿失禁之症狀，在其他醫院尚未治癒，
      我才掛甲○○門診，想請問何醫師有何治療方式，並不是
      要請甲○○診斷，甲○○說我兒子沒來沒辦法看診，就預
      約93年4 月5 日要我把丁○○、檢查報告一併帶來，93年
      4 月5 日我兒子並沒有去看診，因為我兒子行動不便，我
      也沒有帶阮綜合醫院之MRI 報告，也沒有提供我兒子先前
      相關之診療紀錄，我未跟甲○○說過丁○○曾在阮綜合醫
      院做過類似檢查，我不知道該日門診紀錄單上為何會有記
      載阮綜合醫院之MRI 資料，我有向高雄市聯合醫院的醫師
      要檢查報告，但該醫師說教學醫院不會採用其他醫院的資
      料，我想既然已經掛號，93年4 月5 日我就拜託何醫師把
      檢查、門診安排同一天，甲○○還是說我沒帶資料、病人
      未到不能開處方，不能安排檢查，之後就沒再看過甲○○
      門診，但我有推輪椅帶丁○○去聯合醫院、榮總治療，後
      來因為安泰保險公司向本院民事庭提出摘錄報告，我看到
      有不實文字，才去查病歷並影印等語（見本院96年10月3
      日審判程序筆錄第3 至10頁）。倘證人丙○○所述實在，
      則被告甲○○並未於門診時間看過患者丁○○，而證人丙○○也未曾告知、提供被告甲○○關於丁○○先前之治療
      狀況或資料，則證人丙○○如何要求被告甲○○安排為丁○○作檢查，如何要求被告甲○○提供治療方式，蓋醫師
      看診需依個別患者之具體情況而為適當之治療，若患者個
      人從未到場，家屬也未提供該患者任何之就醫資料，醫師
      如何憑空診斷撰寫病歷，則證人丙○○到院要求拷貝病歷
      後即應告訴被告甲○○偽造丁○○93年4 月5 日之全部病
      歷，而非僅告訴被告甲○○將該日病歷內容加以變造，證
      人丙○○上開證述顯與一般就醫常情不符，況丙○○於93
      年4 月1 日掛被告之門診，並經被告告知其兒子丁○○未
      到場，無法診斷等情，業經證人丙○○證述在卷，丙○○
      自無於同年月5 日又未帶丁○○到場就診之理，患者丁○○於93年4 月5 日應有至被告甲○○之診間看診，證人丙○○始有於94年12月8 日向被告甲○○要求拷貝病歷之必
      要，本院認被告甲○○於93年4 月5 日確實有為患者丁○○看診。
（二）被告於93年4 月5 日為患者丁○○看診後，依據該次看診
      之門診紀錄單上記載內容，而於93年7 月20日在丁○○之
      摘錄報告診斷結果欄記載「擬似偽裝症」乙節，依照患者
      丁○○於93年4 月5 日之門診紀錄單內容，其第3 項記載
      ：頸椎（C-SPIN）的核磁共振掃瞄（MRI） 【在阮綜合醫
      院（YUAN'S HOSP）92-12-5照的】正常（NP）；第4 項記
      載強壯（身體）的4 肢：正常（OK），沒有肌肉萎縮，此
      有該日病歷翻譯、證人丙○○提出該日病歷影本、本院調
      取該日病歷原本資料在卷可查（見95年度他字第1827號卷
      第15、60頁）。證人丙○○雖證述未曾提供患者丁○○其
      他就醫紀錄供被告判斷云云，如前所述，然證人丙○○對
      於93年4 月5 日之門診紀錄單僅爭執被告有無記載「MALI
      NGNER IS SUSPECTED」之字樣，本院認患者丁○○除於93
      年4 月5 日有到被告甲○○之門診外，並於該日確有提供
      丁○○於阮綜合醫院所照之MRI 資料，否則被告無從知悉
      丁○○曾於何時在何家醫院做過何種檢查，證人丙○○此
      部分之證述亦屬不實。由患者丁○○上開門診紀錄單第3
      、4 項之內容可知丁○○於93年4 月5 日就診時之四肢係
      屬正常狀態，再配合阮綜合醫院之MRI 資料，被告以其專
      業識能認定患者丁○○主述四肢癱瘓現象與實際情況矛盾
      ，進而在摘錄報告之診斷結果欄位記載「擬似偽裝症」，
      備註欄記載「患者在阮綜合醫院所做MRI 並無任何不正常
      ，神經學檢查：呼吸正常、四肢肌肉張力正常，無萎縮現
      象，本人高度懷疑其為偽裝症，建議神經電氣學檢查」，
      足證被告上開摘錄報告之登載，係根據其先前於93年4 月
      5 日對患者丁○○實際門診後所記載之門診紀錄3 、4 項
      之內容為理由之據實診斷，未有虛偽造假之情，上開事實
      堪信為真。
（三）被告上開辯稱：患者丁○○於93年4 月5 日之門診紀錄單
      上確有記載「MALINGNER IS SUSPECTED」，然丙○○於94
      年12月8 日至醫院要求影印上開門診紀錄單時，有用小紙
      片將「MALINGNER IS SUSPECTED」遮住乙節，證人丙○○
      所影印之門診紀錄單，就93年4 月5 日該次紀錄係浮貼於
      病歷原本內頁所附之活頁紙後影印，故在門診紀錄單之影
      本上就93年4 月5 日該次紀錄部分，因浮貼造成門診紀錄
      與底下之活頁紙產生高度差，使門診紀錄單之邊緣與活頁
      紙之交界處會出現不明顯但連續之小黑點，而相同之黑點
      特徵亦隱約出現在93年4 月5 日影印病歷中被告診斷紀錄
      之第4 項下方，對照於門診紀錄單之原本，該黑底分佈位
      置係屬被告記載「MALINGNER IS SUSPECTED」字樣之外圍
      ，此有上開病歷之原本、丙○○94年12月8 日影印之影本
      在卷可查（見95年度他字第1827號卷第74頁），足證丙○○於94年12月8 日取得患者丁○○於93年4 月5 日就醫之
      病歷影本，其上有部分內容係因影印時因貼有紙片而遮掩
      未見，被告上開所辯堪信為真。從而，被告於93年4 月5
      日之病歷上確有記載「MALINGNER IS SUSPECTED」之內容
      ，並非事後增載此內容而變造此病歷，應堪認定。
四、綜上所述，本案並無證據證明被告有業務登載不實、變造私
    文書之行為，自無證據證明被告有何行使業務登載不實、變
    造私文書之犯行，揆諸前開最高法院判決意旨，自難僅以患
    者家屬丙○○所影印之門診紀錄上未見「MALINGNER IS SU
    SPECTED 」之字樣，逕認被告有公訴意旨所指行使業務登載
    不實及變造文書之犯行。綜此，公訴人所舉之證據，其為訴
    訟上之證明，並未達到通常一般之人均不會有任何懷疑，而
    得確信被告有行使業務登載不實及變造文書犯行之真實程度
    ，自無從說服本院形成被告有罪之心證，被告犯罪尚屬不能
    證明，即應為被告無罪之諭知。
據上論斷，應依刑事訴訟法第301 條第1 項，判決如主文。
本案經檢察官乙○○到庭執行職務。
中　　華　　民　　國　　96　　年　　10　　月　　17　　日
　                刑事第三庭  審判長法  官  蔡國
                                    法　官  蔡書瑜
                                    法  官  何佩陵
以上正本證明與原本無異。
如不服本判決，應於送達後10日內，向本院提出上訴狀。
中　　華　　民　　國　　96　　年　　10　　月　　17　　日
                                    書記官  鍾淑美
